臺灣高雄地方法院民事裁定　　　　　　100年度家聲字第512號
聲　請　人　周庭甄　
相　對　人　林亨泰　
上聲請人聲請變更子女姓氏事件，本院裁定如下： 
    主      文
准兩造所生未成年子女林建陸（男，民國○○年○月○○日生，身分
證統一編號：Ｚ000000000號）變更姓氏為母姓「周」。
程序費用新臺幣壹仟元由相對人負擔。
    理      由
一、聲請意旨略以：聲請人與相對人係前配偶關係，聲請人為兩
    造所生未成年子女林建陸之母，兩造經本院於民國91年12月
    24日以91年度婚字第612號民事判決離婚，所生未成年子女
    林建陸權利義務之行使或負擔由相對人任之，該判決並於92
    年5月27日確定。嗣因相對人對未成年子女林建陸未盡保護
    教養義務，經本院於96年1月11日以95年度監字第223號民事
    裁定將未成年子女林建陸權利義務之行使或負擔改由聲請人
    任之，該裁定並於96年12月19日確定。然相對人多年來未盡
    父親之義務，除未曾探視未成年子女，亦未曾給付未成年子
    女之扶養費，相對人顯未盡保護教養之義務，而相對人之親
    人亦未主動要求與林建陸接觸，林建陸均由聲請人及聲請人
    之家人照顧，是聲請人與林建陸均有共識，欲將林建陸之姓
    氏變更為聲請人之姓氏，為此，爰依民法第1059條第5項第1
    款、第4款之規定，為符合未成年子女之利益，請求變更子
    女姓氏為母姓「周」等語。
二、按父母於子女出生登記前，應以書面約定子女從父姓或母姓
    。子女經出生登記後，於未成年前，得由父母以書面約定變
    更為父姓或母姓。子女已成年者，得變更為父姓或母姓。前
    2項之變更，各以1次為限。有下列各款情形之一，法院得依
    父母之一方或子女之請求，為子女之利益，宣告變更子女之
    姓氏為父姓或母姓：一、父母離婚者。二、父母之一方或雙
    方死亡者。三、父母之一方或雙方生死不明滿三年者。四、
    父母之一方顯有未盡保護或教養義務之情事者。民法第1059
    條定有明文。揆諸上開條文之規定，為未成年子女之利益，
    如不能依同條第2項規定由父母以書面約定變更姓氏時，宜
    使其在合乎上開條文規定之要件下，仍有更易其姓氏之機會
    ，以保障未成年子女健全人格之發展。次按「民法第一千零
    五十九條第五項、第一千零五十九條之一第二項及第一千零
    七十八條第三項所定變更子女姓氏事件，由子女住所地或居
    所地之法院鍾轄。」非訟事件法第131條之1第1項亦有明文
    。本件兩造所生未成年子女林建陸之住所地係在高雄市○○
    區○○路長安巷30弄8號8樓，有聲請人提出之戶籍謄本1件
    在卷足憑，揆諸上開非訟事件法第131條之1第1項規定，本
    院就本件自有管轄權，合先敘明。
三、經查，聲請人上開主張，業據其於本院調查時到庭陳述綦詳
    ，且提出戶籍謄本2件、本院95年度監字第223號民事裁定1
    件為證；並經證人即兩造所生未成年子女林建陸到庭證稱：
    「（問：96年12月19日法院對於你的權利義務之行使或負擔
    改由媽媽任之之後，是由媽媽或爸爸在照顧你？）是媽媽在
    照顧我。」、「（問：爸爸有沒有支付你或給媽媽你的扶養
    費用？他有沒有盡到保護教養的義務？有無來探視你？）我
    的認知是沒有，他沒有給付任何扶養費給我或媽媽，這幾年
    也都沒有來探視我過，也從來沒有在關心我。」、「（問：
    你對於媽媽要將你的姓氏改為媽媽的姓氏同不同意？）同意
    。」、「（問：為何你同意要改為媽媽的姓氏？）因為我覺
    得爸爸對我都不聞不問，所以我覺得根本沒有爸爸這個人，
    跟爸爸的姓根本沒有意義，所以我才想改媽媽的姓。」、「
    （問：爸爸那邊的親戚現在有沒有持續關心你或跟你在聯絡
    ？）沒有。」、「（問：媽媽還有媽媽這邊的親戚都有跟你
    來往關心你？）有。」等語明確（見本院卷100年12月6日訊
    問筆錄）。復經本院依職權調取本院91年度婚字第612號離
    婚等事件卷、本院95年度監字第223號改定監護權事件卷核
    閱屬實。末參以相對人經合法通知未到庭抗辯，亦未提出書
    狀作何聲明或陳述，以此，聲請人此部分主張，為可採信。
四、綜上事證，本院審酌姓氏屬姓名權而為人格權之一部分，具
    有社會人格之可辨識性，除與身分安定及交易安全有關外，
    姓氏尚具有家族制度之表徵。茲相對人前於兩造經判決離婚
    後取得未成年子女林建陸之親權，然其並未善盡對林建陸扶
    養照顧義務，且未支付林建陸之扶養費，反皆係由聲請人及
    聲請人之家人照顧，嗣並因相對人對未成年子女未盡保護教
    養義務，經本院裁定將未成年子女林建陸權利義務之行使或
    負擔改由聲請人任之，致林建陸與身為父親之相對人感情日
    趨淡薄。若強使林建陸仍保有其父姓氏，將使林建陸之實際
    照顧、生活情形，與表徵家族網絡之姓氏不相一致，不唯使
    林建陸產生身分認同之混淆，且林建陸亦已到庭向本院明確
    表示希望更改姓氏為母姓之心願及其理由，已如前述，有本
    院上開筆錄在卷可憑，顯見林建陸於情感上應較認同依附於
    母方之姓氏及親人。故聲請人聲請變更未成年子女林建陸姓
    氏為母姓，應較符合未成年子女之利益。本院綜據上開資料
    ，可認聲請人聲請變更未成年子女林建陸姓氏從母姓為「周
    」，合於民法第1059條第5項第1款「父母離婚」、第4款「
    父母之一方顯有未盡保護或教養義務之情事者」之規定，且
    符合未成年子女之利益，本件聲請，為有理由，應予准許，
    爰宣告變更林建陸之姓氏為母姓「周」。
五、依非訟事件法第131 條之1 第2 項、第122 條第3 項、第24
    條第1 項，裁定如主文。
中    華    民    國    100    年    12    月    12   日
                  家事法庭  法  官  廖家陽
上為正本係照原本作成。
如對本裁定抗告須於裁定送達後10日內向本院提出抗告狀。
中    華    民    國    100    年    12    月    12   日
                            書記官  邱靜銘